臺北高等行政法院判決　　　　　　　　　　　　　　　九十年度訴字第三八五六號
　　　　　　　　　　　　　　　.
　　原　　　告　甲○○
　　被　　　告　財政部臺灣省北區國稅局
　　代　表　人　林吉昌（局長）住同右
　　訴訟代理人　乙○○
右當事人間因綜合所得稅事件，原告不服財政部中華民國九十年三月六日台財訴字第
○八九○○六七一八一號訴願決定，提起行政訴訟，本院判決如左︰
　　主  文
原訴願決定撤銷。
原告其餘之訴駁回。
訴訟費用由被告負擔二分之一，餘由原告負擔。
　　事  實
甲、事實概要︰
  緣原告為甲○○建築師事務所之負責人，八十三年度綜合所得稅結算申報，自行申
  報該甲○○建築師事務所之執行業務所得計新台幣（下同）一、三三九、四０二元
  ，由於原告未提供有關之帳簿文據，被告初查遂依查得資料及部頒八十三年度稽徵
  機關核定執行業務收入暨費用標準核定其執行業務所得四、四六五、一八八元，合
  併核定原告當年度綜合所得。原告不服，主張原核定得過高、願意提示帳證供核云
  云，申請復查，未獲變更，爰向財政部提起訴願亦遭駁回，遂提起本件行政訴訟。
乙、兩造聲明及陳述：
一、原告方面：
  (一)聲明：原處分（復查決定）及訴願決定均撤銷，並請求依原告所提之帳冊重新審
    查原告八十三年度綜合所得稅中之執行業務所得。
  (二)陳述：
    原告八十三年度執行業務帳證資料於復查通知時，因業務繁忙延誤送查時間，逕
    被核定所得，惟因所核金額與實際經營所得差距甚大，基於課稅之公平性，乃向
    財政部提起訴願之申請。惟因恐帳證未能送達，特於訴願申請書中留下聯絡住址
    、電話以便重審時於來函通知或電告方將八十三年之帳證資料送審。原告於遞交
    訴願申請書時，不僅書狀上載有聯絡方式並註有「本人業已備妥所有資料，隨時
    等候通知送達」，亦曾口頭詢問收狀人員是否需將帳證資料一併送交，該人員答
    以為確保帳證資料安全可等候通知，再送交審查機關，以防遺失。原告苦等未見
    回音，迄至訴願決定書送達後方知駁回，其因竟是至今尚未收到訴願人（即本案
    原告）之帳證，致系爭項目仍無從審究，受理訴願機關未予原告提示帳證機會逕
    為決定，顯有可議之處，原告就本件訴願決定駁回理由實難甘服。
二、被告方面：
  (一)聲明：駁回原告之訴。
  (二)陳述：
    1.按「稽徵機關進行調查或復查時，納稅義務人應提示有關各種證明所得額之帳
      簿、文據；其未提示者，稽徵機關得依查得之資料或同業利潤標準，核定其所
      得額。」為所得稅法第八十三條所明定，又同法施行細則第八十一條規定：「
      本法第八十三條所稱之帳證文據，其關係所得額之一部或關係課稅年度中某一
      期間之所得額而納稅義務人未能提示者，稽徵機關得就該部分，依查得之資料
      及同業利潤標準核定其所得額。」次按「執行業務者於規定期限內辦理結算申
      報並能提供證明所得額之帳簿、文據調查者，其執行業務所得，應依帳載核實
      認定。其未依規定提供調查者，應依所得稅法第八十三條及同法施行細則第十
      三條規定訂定之收費及費用標準核定其所得額。」復為執行業務所得查核辦法
      第八條所明定。
    2.查原告八十三年度綜合所得稅結算申報，自行申報源自甲○○建築師之執行業
      務所得一、三三九、四０二元，被告所屬基隆市分局依查得資料及財政部頒八
      十三年度稽徵機關核定執行業務收入暨費用標準核定其執行業務所得四、四六
      五、一八八元，並補徵當年度綜合所得稅。原告不服，主張原核定所得額過高
      ，願意提示帳證供核云云，經被告於復查期間發函通知請其於八十八年十一月
      二十六日前提示帳證憑證及有關文據供核，該通知於八十八年十一月十九日送
      達，並由原告簽收，取有郵政掛號收件回執附卷可稽（詳原處分卷第二十三頁
      ），原告逾期仍未提示，致系爭項目無從審究，被告依首揭規定核定其執行業
      務所得四、四六五、一八八元，尚無不合。
    3.至原告主張訴願時即備有帳証供核，惟未獲通知提示一節，經查復查決定書之
      送達日期為八十九年七月十三日，被告於同年八月十八日作確定還卷時，並無
      接獲財政部檢卷答辯之通知，嗣後於同年九月十一日接獲財政部檢卷答辯之通
      知，因以為本案已逾期提起訴願，程序不合，基於程序不合實體不論之原則，
      致未通知原告提示帳証。
    4.另依行政法院五十二年判字第九十號判例，原告逾期不為提示帳証，被告所屬
      基隆分局依查得資料及財政部頒八十三年度稽徵機關核定執行業務收入暨費用
      標準核定其執行業務所得四、四六五、一八八元，並補徵當年度綜合所得稅，
      並無違誤。
　　理  由
一、按「稽徵機關進行調查或復查時，納稅義務人應提示有關各種證明所得額之帳簿
    、文據；其未提示者，稽徵機關得依查得之資料或同業利潤標準，核定其所得額
    。」為所得稅法第八十三條所明定，又同法施行細則第八十一條規定：「本法第
    八十三條所稱之帳證文據，其關係所得額之一部或關係課稅年度中某一期間之所
    得額而納稅義務人未能提示者，稽徵機關得就該部分，依查得之資料及同業利潤
    標準核定其所得額。」次按「執行業務者於規定期限內辦理結算申報並能提供證
    明所得額之帳簿、文據調查者、其執行業務所得，應依帳載核實認定。其未依規
    定提供調查者，應依所得稅法第八十三條及同法施行細則第十三條規定訂定之收
    費及費用標準核定其所得額。」復為執行業務所得查核辦法第八條所明定。
二、查原告於八十九年七月十三日收受復查決定書，於同年八月十一日提起訴願，於
    九十年三月八日收受訴願決定書，於同年五月四日提起本件訴訟，其提起訴願及
    行政訴訟均未逾法定期限，合先敘明。原告為甲○○建築師事務所之負責人，八
    十三年度綜合所得稅結算申報，自行申報該甲○○建築師事務所之執行業務所得
    計一、三三九、四０二元，由於原告未提供有關之帳簿文據，被告初查遂依查得
    資料及部頒八十三年度稽徵機關核定執行業務收入暨費用標準核定其執行業務所
    得為四、四六五、一八八元，合併核定原告當年度綜合所得，原告不服申請復查
    ，未獲變更，遂向財政部提起訴願亦遭駁回等情，有八十三年度綜合所得稅應補
    稅額通知書、復查及訴願決定書在卷可稽，堪認屬實。
三、查原告於被告初查及復查階段，均未依原處分機關之通知提供帳簿資料供核，有
    初查階段之被告所屬新店稽徵所通知原告於八十四年十月二十三日補提帳簿之八
    十四年十月六日收件回執、通知於八十五年六月十八日補提帳簿之八十五年六月
    十一日收件回執，及復查階段通知於八十八年十一月二十六日補提帳簿之八十八
    年十一月十九日收件回執各一紙附原處分卷可稽，原告既未依通知提供有關帳冊
    資料，則原處分及復查決定依查得資料及財政部頒八十三年度稽徵機關核定執行
    業務收入暨費用標準核定其執行業務所得為四、四六五、一八八元，並補徵當年
    度綜合所得稅，固無違誤。惟查原告於提起訴願時，業於訴願申請書表明「有關
    之帳証單據，本人業已備妥，隨時等候通知送達」，並於末尾附註原告之連絡地
    址，有該訴願申請書附訴願卷可稽，查訴願機關雖為被告（即原處分機關）之上
    級機關，惟仍屬行政機關之一環，本於行政一體之原則，當原告願提供帳証單據
    供重新審核時，訴願機關本於糾正下級機關之違誤及提供人民救濟機會之職責，
    自應主動通知原告限期提出帳証供核，惟訴願機關竟不此之為，將訴願階段通知
    提示帳証之責任推給原處分機關，僅依原處分機關八十九年十月九日北區國稅法
    字第八九○四九六八五號函所附答辯書稱：「至今尚未收到原告提示之帳冊，致
    系爭項目仍無從審究」等語，即認原告並未依法提示帳証，並將原告之訴願予以
    駁回，自嫌率斷，原告訴稱：為確保帳證資料安全並防遺失，原告始未於訴願書
    一併附上帳証資料，惟已於訴願書表明願隨時等候通知提供，但原告苦等未見回
    音，迄至訴願決定書送達後方知訴願被駁回，其駁回原因竟是訴願機關至今尚未
    收到原告之帳證致無從審究，訴願機關未予原告提示帳證機會，逕為決定，顯有
    可議等語，揆之前開說明，尚非無據，是本件訴願決定既未遵守程序正當原則，
    原告聲明請求撤銷，即有理由，應予准許。惟原處分及復查決定，業已通知原告
    提供帳証，因原告未提供而逕依規定核課，並無不合，原告併請求撤銷，即無理
    由，該部分應予駁回。
四、原告聲明復請求：「依原告所提之帳冊，重新審查原告八十三年度綜合所得稅中
    之執行業務所得」。惟查司法權與行政權仍有一定之界限，行政法院之審查範圍
    應避免侵犯行政機關之職權，本件原告於本院所提出之帳証資料，從未經被告或
    訴願機關加以審核，如本院逕依原告提供之帳冊予以實體之審查，似有越俎代庖
    代被告為行政處分之嫌，換言之，本件並非因原告所提供之帳冊，被告拒不審查
    或逾期不為審查，而係因原告未提供帳冊致無從審查，是本件與提起課予義務之
    訴之要件並不相符，原告逕行提起課予義務之訴，尚非正當，此部分應予駁回。
五、據上論結，本件原告之訴為一部有理由，一部無理由，依行政訴訟法第一百零四
    條、民事訴訟法第七十九條但書，判決如主文。
中　　華　　民　　國　　　九十一　　年　　　三　　　　月　　　十四　　　日
                            臺 北 高 等 行 政 法 院  第六庭
                                           審 判 長  法  官  林樹埔
                                                     法  官  闕銘富
                                                     法  官  曹瑞卿
右為正本係照原本作成。
如不服本判決，應於送達後二十日內，向本院提出上訴狀並表明上訴理由，如於本判
決宣示後送達前提起上訴者，應於判決送達後二十日內補提上訴理由書（須按他造人
數附繕本）。
中　　華　　民　　國　　　九十一　　年　　　三　　　　月　　　十五　　　日
                                                     書記官  陳圓圓
